【裁判字號】    98,交聲,2987
【裁判日期】    981230
【裁判案由】    聲明異議
【裁判全文】
臺灣高雄地方法院交通事件裁定        98年度交聲字第2987號
原處分機關  交通部公路總局高雄區監理所
代  表  人  乙○○
異  議  人
即受處分人  甲○○
上列異議人即受處分人因違反道路交通管理處罰條例案件，對於
交通部公路總局高雄區監理所民國98年10月29日所為之高監營裁
字第裁80-N00000000號裁決聲明異議，本院裁定如下：
    主  文
原處分撤銷。
甲○○汽車駕駛人，駕駛汽車經測試檢定酒精濃度超過規定標準
，處罰鍰新臺幣壹萬伍仟元，並應吊扣輕型機車駕駛執照拾貳個
月及接受道路交通安全講習。
    理  由
一、原處分意旨略以：異議人即受處分人甲○○（下稱異議人）
    酒後騎乘車牌號碼WDZ-059 號輕型機車，於民國96年12月4
    日晚間9 時48分許，行經高雄縣路竹鄉○○路209 巷時，為
    警攔查，並測得其呼氣酒精濃度達每公升0.71毫克，超過規
    定標準濃度，而當場掣單舉發。爰於98年10月29日依道路交
    通管理處罰條例（下稱道交條例）第35條第1 項第1 款之規
    定，裁處罰鍰新臺幣（下同）45,000元，並吊扣普通重型機
    車駕駛執照12個月，且施以道安講習等情。
二、聲明異議意旨略以：異議人前開酒後駕車行為，已被法院（
    實為經臺灣高雄地方法院檢察署《下稱高雄地檢署》檢察官
    予以緩起訴處分）罰了30,000元，且現因病而經濟困難，請
    求撤銷上開罰鍰處分等語。
三、按受處分人不服公路主管機關所為之處罰，得於接到裁決書
    之翌日起20日內，向管轄地方法院聲明異議，道交條例第87
    條第1 項定有明文。查本件原處分機關於98年10月29日以高
    監營裁字第裁80-N00000000號裁決裁處異議人上開處分，異
    議人於同日受該裁決書後不服，並同日具狀向原處分機關聲
    明異議等情，有上開裁決書及其送達證書、聲明異議狀及其
    上公路總局高雄區監理所收文戳章在卷足參（見本院98年度
    交聲字第2987號卷《下稱交聲卷》第3 至5 、9 至10頁），
    未逾前開法定期間，是本件聲明異議之程序為合法。次按聲
    明異議，屬一種司法救濟途徑，法院審理時，應先審查受處
    分人所涉之交通違規事實是否成立，再決定原處分所適用之
    法條是否正確、裁罰是否適當，因法院負有司法審查之作用
    ，對原處分失當時，應自為處分。而倘原處分就同一交通違
    規行為處以二種以上處罰效果相異之處分，因該二種以上之
    處分與該交通違規行為均無從分離，是縱受處分人僅就原處
    分其中之一部分聲明異議，法院亦應就受處分人未提及之他
    部分併予審理。準此，本件異議人固僅就原處分中有關罰鍰
    45,000元部分聲明異議，本院亦應就吊扣駕駛執照及施以道
    安講習部分一併審酌，均核先敘明。
四、罰鍰部分：
(一)按道交條例所謂車輛，指在道路上以原動機行駛之汽車或以
    人力、獸力行駛之車輛，其中汽車包括機器腳踏車，業據道
    交條例第3 條第8 款規定甚明。又汽車駕駛人飲用酒類後其
    吐氣所含酒精濃度超過每公升0.25毫克者，不得駕車，道路
    交通安全規則第114 條第2 款訂有明文。另汽車駕駛人，駕
    駛汽車經測試檢定酒精濃度超過規定標準者，處15,000元以
    上60,000元以下罰鍰，並當場移置保管該汽車及吊扣其駕駛
    執照1 年；因而肇事致人受傷者，並吊扣其駕駛執照2 年；
    致人重傷或死亡者，吊銷其駕駛執照，並不得再考領；汽車
    駕駛人有前開情形者，應接受道路交通安全講習，道交條例
    第35條第1 項第1 款、第24條第1 項第2 款固有明文。惟一
    行為同時觸犯刑事法律及違反行政法上義務規定者，依刑事
    法律處罰之。但其行為應處以其他種類行政罰或得沒入之物
    而未經法院宣告沒收者，亦得裁處之。前項行為如經不起訴
    處分或為無罪、免訴、不受理、不付審理之裁判確定者，得
    依違反行政法上義務規定裁處之，亦有行政罰法第26條規定
    甚明。其立法意旨在於，刑罰與行政罰同屬對不法行為之制
    裁，而刑罰之懲罰作用較強，故一行為同時觸犯刑事法律及
    違反行政法上義務規定時，依刑事法律處罰，即足資警惕，
    實無為一事二罰再處行政罰之必要。且刑事法律處罰，由法
    院依法定程序為之，較符合正當法律程序，應予優先適用。
    但罰鍰以外之沒入或其他種類行政罰，因兼具維護公共秩序
    之作用，為達行政目的，行政機關仍得併與裁處。準此，如
    刑事法律處罰與行政處罰之處罰目的、方式均相同，而依刑
    事法律處罰，即足資警惕時，即無再為行政處罰之必要。
(二)次按刑事訴訟法第253 條之1 所指之緩起訴處分，其中檢察
    官命被告為金錢給付部分，法另明定得為民事強制執行名義
    ，受處分人因上開緩起訴處分而剝奪其財產權，該經被告同
    意之金錢給付義務實具有強制性及懲罰性。而緩起訴處分形
    式上固非如易科罰金，係以支付金錢作為自由刑之替代，惟
    緩起訴實為「暫時之不起訴」，如被告不能履行所附加之負
    擔，檢察官仍應撤銷緩起訴，並依法追訴。是倘被告履行經
    由緩起訴處分所附條件，即得免遭檢察官啟動聲請簡易判決
    處刑或起訴等程序，依此觀之，顯仍具有替代刑罰之效果，
    廣義而言，應屬前揭所稱之「實質刑事法律處罰」，而有行
    政罰法第26條第1 項一事不二罰規定之適用。且刑事訴訟法
    第253 條之1 第1 項係91年2 月8 日增訂，行政罰法則於94
    年2 月5 日公布，制定在後之行政罰法第26條第2 項既僅臚
    列「不起訴處分或無罪、免訴、不受理、不付審理之裁判確
    定者」，排除一事不二罰原則之適用，而未將「緩起訴處分
    」一併納入，應係立法者有意排除，而非法律漏洞。又緩起
    訴處分實質上既非不能證明行為人之犯罪事實，如命為支付
    一定金額之負擔，與實質受罰無異，自與上開行政罰法第26
    條第2 項列舉之不起訴處分等情形迥然有別，仍無從比附援
    引而為相同之處置。如若不然，則刑事被告如經法院循審判
    程序判處罰金或得以易科罰金之拘役或有期徒刑，無論受罰
    情形如何，均得以援用行政罰法第26條第1 項之規定，免於
    處以行政秩序罰之雙重不利益；至於藉由緩起訴處分而節省
    司法資源者，在基於實質懲罰目的而其財產權遭受剝奪之餘
    ，卻仍另須繳納一定金額之行政罰鍰，其結果勢必降低刑事
    被告接受緩起訴處分之意願，而反噬緩起訴處分替代繁複刑
    事審判程序之制度性機能。準此以言，行政罰法第26條第2
    項既未將緩起訴處分列舉其中，本於「例外規定從嚴解釋」
    之法理及前揭說明，自不能將條文中「不起訴處分」之範圍
    ，擴及於性質顯不相同之「緩起訴處分」。據此，道交條例
    第35條所規定之處罰，併有罰緩與吊扣駕照之處分，二者分
    屬行政罰法法理中對於過去違反義務行為處罰之秩序罰，及
    對於預防將來再犯危險之管制罰；而前者對於過去義務違反
    而為秩序罰之目的與刑事制裁所欲達到保護交通安全之目的
    相同，則為達成相同之目的，處以較重之刑事制裁為已足，
    自不得重複處罰。故如緩起訴處分已為被告應履行支付一定
    金錢之命令，而已依懲罰作用較強之刑事法律制裁後，即不
    得再依行政法為相同性質之處罰。
(三)再依道交條例第35條第8 項之規定，汽車駕駛人駕駛汽車經
    測試檢定酒精濃度超過規定標準，同時違反刑事法律，經裁
    判確定處以罰金低於道交條例第92條第3 項（實指第4 項）
    所訂最低罰鍰基準規定者，應依本條例裁決繳納不足最低罰
    鍰之部分，核其性質，應屬行政罰法第26條第1 項之特別規
    定。而參諸前揭說明，命被告支付一定金額之緩起訴處分，
    性質上既屬行政罰法第26條第1 項之「刑事法律處罰」，為
    避免經法院裁判確定者，行政機關仍得裁決繳納差額；經緩
    起訴確定者，反不得裁決繳納差額之不合理差異，應認命被
    告支付一定金額之緩起訴處分確定者，亦有上開道交條例第
    35條第8 項規定之適用。
(四)經查，異議人於前揭時、地酒後駕車，為警攔檢，經測試呼
    氣酒精濃度達每公升0.71毫克之交通違規行為，同時涉犯刑
    法第185 條之3 公共危險罪嫌，經高雄縣政府警察局湖內分
    局報請高雄地檢署檢察官偵查，經檢察官認以緩起訴處分為
    適當，遂於97年1 月22日以97年度偵字第1743號為緩起訴處
    分，命異議人立悔過書及向國庫支付30,000元，緩起訴期間
    為1 年，並經臺灣高等法院高雄分院檢察署（下稱高雄高分
    檢）檢察長於97年2 月22日以97年度上職議字第1020號處分
    書駁回再議而確定；而異議人已於97年3 月24日遵上開命令
    向國庫支付30,000元等情，有前揭緩起訴處分書、高雄高分
    檢檢察長處分書、高雄地檢署自行收納款項統一收據各1 份
    附於上開偵查卷可稽，復有高雄縣政府舉發違反道路交通管
    理事件通知單、酒精濃度測試報告、臺灣高等法院被告前案
    紀錄表各1 份在卷足參（見交聲卷第8 、18頁），並經本院
    依職權調閱上開偵查卷審核屬實，堪可認定。次查，原處分
    機關於上開緩起訴處分期滿（98年2 月21日）後，復於98年
    10月29日因異議人上開酒後駕車之同一行為，依道交條例第
    35條第1 項第1 款、違反道路交通管理事件統一裁罰基準表
    中「機器腳踏車駕駛人其吐氣所含酒精濃度超過每公升0.55
    毫克者，最低罰鍰基準為45,000元」規定，裁處最低罰鍰45
    ,000元，並吊扣普通重型機車駕駛執照12個月，且施以道安
    講習（道安講習部分漏引道交條例第24條第1 項第2 款）等
    情，則有原處分機關移送書、98年10月29日所為之高監營裁
    字第裁80-N00000000號裁決裁決書各1 份在卷足憑（見交聲
    卷第2 、9 頁），同堪認定。而異議人上開酒後駕車經測試
    檢定酒精濃度超過規定標準之交通違規行為，既同時觸犯刑
    法第185 條之3 公共危險罪，業經檢察官為上開緩起訴處分
    ，命異議人履行前開條件確定，異議人履行完畢，自已產生
    實質刑罰之效果。揆諸前揭說明，本件就異議人上開交通違
    規行為，關於金錢裁罰部分，在異議人已受刑事法律制裁即
    30,000元之範圍內，即不得重行裁罰。是本件就罰鍰部分，
    僅得就不足最低罰鍰部分即15,000元（計算式：45,000－30
    ,000＝15,000）為裁罰。原處分疏未注意及此，仍裁罰異議
    人罰鍰45,000元，容有未洽。
五、吊扣駕照部分：
(一)按於94年12月14日修正、95年3 月1 日施行前之道交條例第
    68條固規定：「汽車駕駛人，因違反本條例及道路交通安全
    規則之規定，受吊扣或吊銷駕駛執照處分時，吊扣或吊銷其
    持有各級車類之駕駛執照」，惟修正後業已刪除「吊扣」之
    規定，改為「汽車駕駛人，因違反本條例及道路交通安全規
    則之規定，受吊銷駕駛執照處分時，吊銷其持有各級車類之
    駕駛執照」，其修正理由乃係舊法將違法或違規駕駛人所持
    有各級車類之駕駛執照一併吊扣，失之過酷，影響人民工作
    及生活甚鉅，故依修正後之該條規定，受吊扣駕駛執照處分
    時，僅能吊扣違規當時所駕車類之駕駛執照，不得吊扣其持
    有各級車類之駕駛執照，僅於受吊銷駕駛執照處分時，始吊
    銷其持有各級車類之駕駛執照。次按行政行為對人民課以一
    定之義務或負擔，或造成人民其他之不利益時，其所採取之
    手段，與行政機關所追求之目的間，必須有合理之聯結關係
    存在，亦即不得違反「不當聯結禁止原則」，若欠缺此聯結
    關係，此項行政行為即非適法（最高行政法院90年度判字第
    1704號判決意旨參照）；行政行為，採取之方法所造成之損
    害不得與欲達成目的之利益顯失均衡（行政程序法第7 條第
    3 款、行政罰法第18條規定參照）。
(二)經查，異議人於前揭時、地酒後駕車之交通違規行為，業如
    前述，固堪認定。惟異議人違規當時係騎乘輕型機車，揆諸
    前揭說明，原處分機關僅能吊扣其所依憑騎乘輕型機車資格
    之駕駛執照，而不得一併限制其輕型機車以外之普通重型機
    車駕駛資格，否則，即屬不當聯結異議人騎乘輕型機車之違
    規行為與其騎乘普通重型機車之駕駛資格，有違「不當聯結
    禁止原則」。況原處分機關裁處吊扣異議人之普通重型機車
    駕駛執照12個月之處分，固能達成限制其駕駛輕型機車之目
    的，但亦造成異議人不能駕駛普通重型機車之結果，對異議
    人因而造成之損害與欲達成目的之利益顯失均衡，有違行政
    程序法第7 條第3 款之規定。準此，原處分機關對於異議人
    前揭違規行為，裁處吊扣其普通重型機車駕駛執照12個月之
    處分，即屬違法，而有撤銷之原因。至現行道路交通管理制
    度採1 人1 照原則，即汽車駕駛人取得高一級車類之駕駛資
    格者，得駕駛較低級車類之車輛，如已領有普通重型機車駕
    駛執照者，得駕駛輕型機車（道路交通安全規則第61條第1
    項第7 款參照），固可能產生持有較高級車類駕駛執照者，
    飲酒後駕駛較低級車類，因其無較低級車類之駕駛執照可供
    吊扣，即不予吊扣，而有違公平原則之疑慮，惟此乃道路交
    通管理機關執行上之技術問題，尚不得因執行技術面之問題
    ，逕行擴張解釋於駕駛人無較低級駕駛執照可供吊扣時，即
    率爾代以吊扣其所領有之較高級駕駛執照，併予敘明。
六、另原處分裁處異議人應施以道安講習部分，屬其他種類之行
    政裁罰，此部分於法固無不合，然原處分既有如上可議之處
    ，自應由本院撤銷原處分，並自為裁定。
七、綜上所述，異議人酒後駕車之交通違規行為，事證明確，爰
    依道交條例第35條第1 項第1 款、第24條第1 項第2 款、違
    反道路交通管理事件統一裁罰基準表中「機器腳踏車駕駛人
    其吐氣所含酒精濃度超過每公升0.55毫克者，最低罰鍰基準
    為45,000元」規定，及前揭說明，裁處異議人如主文第2 項
    所示之處分。
八、據上論斷，依道路交通案件處理辦法第20條前段，裁定如主
    文。
中    華    民    國    98    年    12    月    30    日
                  交通法庭  法  官  毛妍懿
以上正本證明與原本無異。
如不服本裁定，應於收受送達後5 日內向本院提出抗告狀。
中    華    民    國    98    年    12    月    31    日
                            書記官  林晏光

司法院資訊處製作；財團法人民間司法改革基金會備份。
